最高法院刑事判決　　　　　　　　　　　　　　　　九十一年度台上字第二九四號
　　上　訴　人　甲○○
右上訴人因偽造文書案件，不服台灣高等法院高雄分院中華民國八十八年十月十九日
第二審判決（八十八年度上訴字第一二六七號，起訴案號：台灣高雄地方法院檢察署
八十七年度偵字第九三七八號），提起上訴，本院判決如左：
    主  文
原判決撤銷，發回台灣高等法院高雄分院。
    理  由
本件原判決認定上訴人甲○○於民國八十六年七月間，因參加黃金治邀集之互助會而
結識同為會員之蘇良德，嗣友人邱榮華需款週轉，上訴人為圖得利息差額之利益，乃
向蘇良德調借，約定新台幣（下同）三百萬元之借款，三個月之利息十五萬元先扣，
於八十六年七月十日及同年月二十日，在台南市第五期重劃區邱榮華經營之冷氣行內
，先後向蘇良德取得現款八十五萬元、八十五萬元及三十五萬元（依約定原應給付八
十五萬元，嗣後未再補足），並簽發如原判決附表所示本票三張，詎蘇良德要求需經
上訴人之父吳益修背書，上訴人乃基於概括之犯意，於同上時地，連續二次在該三張
本票上偽造吳益修之署押背書，再交付蘇良德，足以生損害於吳益修。上訴人取得上
開款項後，以每一百萬元每個月利息十五萬元先扣之條件，轉借予邱榮華等情。因而
撤銷第一審判決，改判仍論處上訴人連續行使偽造私文書足以生損害於他人罪刑，固
非毫無見地。
惟查：（一）犯罪事實應依證據認定，有罪之判決書內並應將認定犯罪事實所憑之證
據，於理由內記載，為刑事訴訟法第一百五十四條、第三百十條第一款所明定，此項
證據，自係指實際上確係存在，就該案卷宗不難考見者而言，如判決書內所記載之證
據，與原卷內容顯不相符，即其判決基以認定犯罪之根據實際上並不存在，自屬採證
違法。原判決事實欄認定上訴人為賺取利息差額之利益，以每一百萬元之三個月利息
十五萬元先扣之條件，向蘇良德調借三百萬元，再以每一百萬元之利息一個月十五萬
元先扣之條件，轉借予邱榮華等情，並據以為量刑之標準之一，無非以上訴人坦承其
向蘇良德借款約定每一百萬元之三個月利息十五萬元先扣，及上訴人與邱榮華均陳稱
上訴人將借得之款項轉借予邱榮華，其利息約定每一百萬元之一個月利息十五萬元先
扣各等情，為主要證據；然查上訴人於偵審中一再供稱其向蘇良德借貸金錢之利息為
每一百萬元每個月十五萬元等情，全案卷內並無上訴人陳稱其向蘇良德借貸金錢約定
每一百萬元之三個月利息十五萬元先扣等情之記載；則原判決書所記載上訴人坦承其
向蘇良德借款三百萬元約定每一百萬元之三個月利息十五萬元先扣等情，與原卷內容
顯不相符合，其認定上訴人向蘇良德借款三百萬元約定每一百萬元之三個月利息十五
萬元先扣等情之根據，實際上並不存在，自屬採證違法。（二）審理事實之法院，對
於案內與罪名成否及論罪科刑等有關之一切證據，除認為不必要者外，均應詳為調查
，然後基於調查所得之心證以為判斷基礎，如證據雖已調查，但其內容尚未明瞭者，
即與未經調查無異，如遽行判決，仍屬應於審判期日調查之證據未予調查。原判決事
實欄認定上訴人因蘇良德要求需有其父吳益修之背書，乃基於概括之犯意，於上開時
地，連續二次在上開三張本票上偽造吳益修之署押背書，再交付蘇良德等情，其理由
欄亦載稱上訴人係因蘇良德之要求，未經徵詢吳益修之同意，當場偽造吳益修之背書
，蘇良德並無誤信背書係吳益修所為云云；如果無訛，蘇良德是否知悉吳益修未曾同
意或授權予上訴人在上開本票上背書？茍蘇良德知情，何以仍要求上訴人以吳益修名
義背書？是否利用上訴人偽造背書或與上訴人間具有犯意聯絡？又上訴人將上開本票
交付蘇良德是否具有以偽造之吳益修背書充作真正背書而加以使用之意思？凡此俱與
認定上訴人是否成立行使偽造私文書罪及蘇良德是否為共犯，至有關係，應予釐清。
乃原審未詳予調查、根究明白，即遽行判決，難謂無查證未盡之違法。以上諸端，或
為上訴意旨所指摘，或為本院得依職權調查之事項，應認原判決有撤銷發回更審之原
因。又原判決就上訴人被訴詐欺而不另為無罪諭知部分，檢察官起訴書既指明與前開
論罪部分有裁判上一罪關係，依審判不可分原則，自應併予發回，附予說明。
據上論結，應依刑事訴訟法第三百九十七條、第四百零一條，判決如主文。
中      華      民      國    九十一    年      一      月     十七     日
                              最高法院刑事第九庭
                                  審判長法官  莊  登  照
                                        法官  洪  明  輝
                                        法官  黃  一  鑫
                                        法官  魏  新  和
                                        法官  林  秀  夫
      右正本證明與原本無異
                                              書  記  官
中      華      民      國    九十一    年      一      月    二十三    日
